臺灣橋頭地方法院民事判決
111年度訴字第692號
原      告  曾好玉  
            劉世杰  
兼上二人共同
訴訟代理人  劉世欣  


被      告  蔡清霖  
訴訟代理人  康進益律師
            康鈺靈律師
當事人間請求返還不當得利事件，本院民國111年11月24日言詞
辯論終結，判決如下：
    主  文
原告之訴及假執行之聲請均駁回。
訴訟費用由原告負擔。
    事實及理由
一、原告主張：
㈠、兩造間素有借貸關係，原告等經營欣杰五金有限公司，因經
    營不善，於民國105年10月間累積債務高達新臺幣（下同）
    數千萬元，遂陸續與所有債權人召開債權債務協商會議，當
    時被告也是債權人之一。兩造於105年12月1日簽訂如原證1
    所示之金錢借貸清償協議書（下稱系爭協議書），系爭協議
    書係由被告片面擬定，且不准原告等更改任何內容，被告並
    自行擬定「支票債務全部清償完畢後，再行協商利息支付細
    節」，意即全部支票款全部清償後再來協商利息支付細節。
　　位 系爭清償協議書第3條第2項所載「支票債務全部清償後
    ，雙方再行協商利息支付細節」，可見本金應先行清償，再
    協商利息如何支付，當時原告等並未同意付利息，及利息如
    何付予被告。雙方既無確定利息，自無利息之支付。然被告
    於兩造簽定系爭協議書後，卻自行違反系爭協議書之約定，
    以原告如不預先支付利息，即逕行兌現借款支票為由要脅，
    脅迫原告不得不支付利息（下稱系爭脅迫行為）。原告統計
    自105年12月起因被告之系爭脅迫行為，自105 年12月起至1
    10 年12月27日止共給付被告9,231,236 元，收回之支票面
    額則只有共7,105,530 元，二者間之差距22,155,706元（下
    稱系爭金額）。因原告給付被告上開差額之系爭金額，係遭
    受被告之系爭脅迫行為所給付，原告自得撤銷受被告脅迫之
    意思表示，於撤銷後，被告受領為無法律上之原因，應成立
    民法第179 條規定之不當得利。
㈡、又兩造於105年12月1日簽訂系爭協議書時，當時因原告等正
    與其他債權人協商清償細節，兩造當時之意思為「俟原告等
    與所有債權人協商本金及利息支付方式後會比照辦理，並一
    視同仁」，意即所有債權人之本金、利息等全部協商後再決
    定。嗣原告等與其他債權人最終商議確定清償方式為「借款
    扣除已付利息為未清償餘額，餘額債權人不同意打折清償，
    但同意不計息由債務人按月清償至餘額全部清償為止」，此
    有原證5所示原告等與其他債權人之清償協議書可資證明，
    依原證5等清償協議書所載之金額均為積欠本金扣除已付利
    息後之餘額，既為全額清償、不計息，被告亦為當時債權人
    之一，自應與其他債權人同等清償條件，意即債務全額清償
    但不計息。
㈢、爰依民法第179條不當得利返還相關規定提起本訴等語。並聲
    明：被告應返還給付原告2,215,706元，及自起訴狀送達被
    告翌日起至清償日止，按年息百分之5計算之利息；並願供
    擔保，請准宣告假執行。
二、被告則以：
㈠、本件縱認原告確係被告脅迫（被告否認）而清償利息，依民
    法93條規定，原告自應於1年內主張撤銷，然原告遲至5年後
    之111年3月27日提起本件訴訟始主張撤銷，顯已逾1年之除
    斥期間，不得再主張撤銷，甚為昭然。
㈡、又原告並非受被告脅迫而清償利息，105年12月1日被告與原
    告2人相約至高雄市○○區○○里○○路00號郭寶琳代書處所協商
    ，經冗長之洽商後，由郭寶琳代書當場繕打協議書，經雙方
    閱後詳細考量確認無訛才分別在協議書上簽名並蓋章，所有
    之內容全部均經兩造同意，絕非被告片面所自行擬定。又兩
    造所書立之系爭協議書，並非約定是無息借款，而只是將借
    款之利息，約定延後至全部本金清償完畢，再為協商支付；
    亦即，兩造有別於一般法律規定之先清償利息，再清償本金
    之規定，而約定讓原告先清償本金後，再來細算利息。此觀
    之清償協議書第3條第2項之約定即可明確窺知證實。兩造成
    立系爭清償協議書後，因原告所支付之支票無法如期兌現，
    所以兩造才以口頭約定，因有支票未能如期兌現之情形，致
    不必等到全部本金支付完畢，就先行支付一部分利息之情況
    發生，例如有還130,000元，其中30,000元是利息等之情形
    。俟原告全部本金遲延清償完畢，被告請原告依約前來協商
    利息支付之細節，然原告非但拒絕前來協商支付利息尚未支
    付之部分，反而就其僅支付部分之利息，要求全數返還，顯
    然是顛倒是非，惡人先告狀。
㈢、又依兩造原借款契約約定之以月息1分半（100 萬元利息每個
    月1 萬5 千元。如乘以12即年息百分之18）之利息計算，原
    告自106年1月至111年4月止，應給付被告之利息總計為4,40
    2,900元（詳答辯狀附表1所示），而原告自106年至111年4
    月止所給付之本金8,846,930元及利息1,953,645元（詳答辯
    狀附表2所示），原告溢繳本金107,600元轉入已繳納之利息
    1,953,645元，則原告已給付之利息應為2,061,245元（計算
    式：1,953,645＋107,600＝2,061,245），與原告所稱已繳利
    息2,215,706元，仍有些許差距。依上揭細算原告應給付被
    告之利息為4,402,900元，扣除原告已支付之2,061,245元，
    兩造依約細算利息，原告尚應給付被告2,341,655元（計算
    式：4,402,900－2,061,245＝2,341,655）。原告之本件請求
    為無理由等語置辯。並聲明：原告之訴及假執行之聲請均駁
    回；如受不利判決，願供擔保請求准予宣告免假執行。
三、兩造不爭執事實：
㈠、兩造於105年12月1日簽訂原證一所示之「金錢借貸清償協議
    書」（下稱系爭協議書）。並有協議書在卷可稽（卷一第29
    頁）。
㈡、原告自105年12月至110年12月給付被告共9,231,236元，收回
    之支票面額共7,105,530元，二者間差距22,155,706元。並
    有原告提出之支票影本及岡山農會無褶存款憑條影本在卷可
    稽（卷一第35頁以下）。
㈢、原告曾於109年10月及11月間與其他債權人郭賢萬等人簽訂清
    償協議書。並有清償協議書在卷可稽（卷一第121頁以下）
    。
四、本件爭點：
㈠、原告給付利息是否係受被告脅迫所致？如是，原告得否主張
    撤銷其意思表示？
㈡、被告受領利息是否無法律上原因受有利益，並致原告受有損
    害，而應成立不當得利？
五、本院論斷：
　　按「前條之撤銷，應於發見詐欺或脅迫終止後，一年內為之
    。但自意思表示後，經過十年，不得撤銷。」、「無法律上
    之原因而受利益，致他人受損害者，應返還其利益。雖有法
    律上之原因，而其後已不存在者，亦同。」，民法第93條、
    第179條定有明文。依上開規定，原告主張給付本件請求之
    利息係受被告之系爭脅迫行為所致云云，縱認屬實，自應於
    給付後之1年除斥期間內主張撤銷始為合法，如逾1年之除斥
    期間，依上開規定，因其撤銷權已消滅，即不得再主張撤銷
    。經查：㈠依原告之上開主張可知，被告係於兩造105年12月
    1日簽訂系爭協議書，即違反系爭協議書之約定為系爭脅迫
    行為，脅迫其自105年12月起給付利息，則依此計算，原告
    如欲撤銷系爭脅迫行為最晚自應於106年1月前行使撤銷權，
    然原告係遲至111年3月27日始提起本件訴訟主張撤銷，並於
    翌日（即28日）繫屬於本院，有原告之起訴狀及本院收狀章
    可稽（卷一第9頁），依此計算，原告行使撤銷權顯已逾1年
    之除斥期間，甚為顯然，故依上開規定，因其撤銷權已消滅
    ，自不得再主張撤銷。㈡又原告所主張之被告行為係：違反
    系爭協議書之約定，以原告如不預先支付利息，即逕行兌現
    借款支票為由要脅云云，然提出兌現借款支票之行為，係依
    票據法規定之合法行為，難認係屬脅迫，故被告之上開行為
    ，最多只能認係違反約之違約行為，尚難認係屬脅迫行行為
    。故依上開各點所述，原告之主張，不足採信。
六、綜上所述，本件原告之訴，為無理由，應予駁回。
七、原告之訴既經駁回，則其假執行之聲請，即失所依附，應併
    予駁回。
八、本件事證及法律關係已臻明確，兩造其餘主張、陳述及舉證
    ，核與判決結果不生影響，爰不一一論列，附此敘明。
九、訴訟費用負擔之依據：民事訴訟法第78條。
中　　華　　民　　國　　111 　年　　12　　月　　12　　日

                  民事第一庭  法　官　郭文通
以上正本係照原本作成。
如對本判決上訴，須於判決送達後20日內向本院提出上訴狀。如
委任律師提起上訴者，應一併繳納上訴審裁判費。
中　　華　　民　　國　　111 　年　　12　　月　　12　　日
                              書記官　林香如